【裁判字號】    98,訴,3119
【裁判日期】    981015
【裁判案由】    偽造文書等
【裁判全文】
臺灣臺中地方法院刑事判決              98年度訴字第3119號
公  訴  人  臺灣臺中地方法院檢察署檢察官
被      告  乙○○
                    （現另案於臺灣臺中監獄執行中）
上列被告因偽造文書等案件，經檢察官提起公訴（98年度偵字第
18462號），被告於準備程序就被訴事實為有罪之陳述，本院合
議庭裁定由受命法官獨任進行簡式審判程序，並予判決如下：
    主    文
乙○○共同行使偽造公文書，足以生損害於公眾及他人，處有期
徒刑壹年。
偽刻之「臺灣台北地方法院檢察署印」、「法務部行政執行署台
北執行處凍結管收命令印」、「檢察執行處鑑」等印章各壹顆，
偽造之「檢察執行處鑑」印文壹枚、「法務部行政執行署台北執
行處凍結管收命令印」印文合計枚及「臺灣台北地方法院檢察
署印」印文合計貳枚，均沒收。
    犯罪事實
一、乙○○前於民國九十七年十月底，因於網路咖啡店消費而結
    識真實姓名、年籍均不詳，綽號「阿其」之成年男子，進而
    得知「阿其」與所屬詐欺集團成員係利用一般人對於檢察機
    關或行政執行機關案件處理之流程大多不甚熟悉，於接獲自
    稱檢察或行政執行機關公務員之來電均會信以為真，並聽從
    其指示辦理之心理，而擬以偽造檢察或行政執行機關公文書
    及冒稱為該等機關公務員之方式，詐騙他人之財物；詎乙○
    ○為貪圖綽號「阿其」之成年男子所允諾提供每日新臺幣（
    下同）一千元報酬之非法利益，竟應允「阿其」之邀約，加
    入該詐欺集團，而與「阿其」及所屬詐欺集團成員等人共同
    基於意圖為自己不法所有之詐欺取財、行使偽造私文書、行
    使偽造公文書、冒充公務員而行使其職權之犯意聯絡，先由
    「阿其」及所屬詐欺集團成員在不詳地點，以不詳方式偽刻
    「臺灣台北地方法院檢察署印」、「法務部行政執行署台北
    執行處凍結管收命令印」、「檢察執行處鑑」等公印或印章
    各一枚，並持偽造之「臺灣台北地方法院檢察署印」之公印
    蓋用於「台灣台北地方法院檢察署偵查卷宗」（案號：97年
    度偵字第01986134號）封面（表示甲○○因常業詐欺案件，
    由該署檢察官偵查中等內容）以偽造公文書，同時備妥分別
    蓋有上開偽造「檢察執行處鑑」、「法務部行政執行署台北
    執行處凍結管收命令印」、「臺灣台北地方法院檢察署印」
    等公印文之以甲○○名義出具之九十七年十月二十七日「台
    北地方法院檢察署監管科」、「請求暫時性凍結執行聲請書
    」、「個人資料外洩授權止付申請書」等私文書（其內容均
    係用以表示甲○○請准檢察機關調查、凍結管制資產及交付
    監管現款之意旨）各一紙，隨後即由「阿其」將偽造完成之
    前揭公文書、私文書均交付予乙○○。而「阿其」所屬詐欺
    集團成員已另於九十七年十月二十七日上午十一時許，僭充
    係臺灣臺北地方法院檢察署之檢察官「張書華」，撥打電話
    予臺中縣大里市之甲○○，向甲○○佯稱：其身分資料遭冒
    用，且遭冒名開戶，已成人頭警示帳戶，涉嫌洗錢，需將帳
    戶內之現款提領交由檢察官監管，待日後確定其本人未涉案
    後，再行發還云云，致甲○○不疑有他，乃陷於錯誤而在電
    話中同意將其存款八十五萬元交付監管。旋乙○○即持上揭
    由「阿其」所交付之文件，偕同「阿其」前往甲○○位在臺
    中縣大里市○○路七０巷八號之住處，並由乙○○下車進入
    甲○○住所，假冒係臺灣臺北地方法院檢察署書記官「陳德
    明」名義，僭行執行財產監管、扣押之公務員職權，將上開
    「台灣台北地方法院檢察署偵查卷宗」封面、以甲○○名義
    出具之九十七年十月二十七日「台北地方法院地檢署監管科
    」、「請求暫時性凍結執行聲請書」、「個人資料外洩授權
    止付申請書」等公、私文書共四紙交予甲○○收受為憑而行
    使之，致甲○○不疑有他，當場交付現金八十五萬元予乙○
    ○，足生損害於臺灣臺北地方法院檢察署等機關對於所屬人
    員管理、職務執行管理之正確性及司法文書之公信力，暨「
    張書華」、甲○○等人。乙○○於得手後，旋與「阿其」共
    乘車輛前往臺中市○○路之某修車廠，由「阿其」將該八十
    五萬元款項交予所屬不法詐欺集團之成員，乙○○則依約分
    得一千元充作當日之報酬。嗣因甲○○發覺有異，得知受騙
    而報警處理，經警將乙○○所交付予甲○○之上開文件送請
    內政部警政署刑事警察局鑑定結果，確認於前揭文件上所遺
    留之指印與該局檔存乙○○指紋卡之左拇指指紋相符，始進
    而查悉上情。
二、案經臺中縣警察局霧峰分局報請臺灣臺中地方法院檢察署檢
    察官偵查起訴。
    理    由
一、上揭犯罪事實，業據被告乙○○於警詢、偵查中及本院審理
    時皆坦白承認，核與被害人甲○○於警詢、偵查中指訴之情
    節大致相符（見警卷第8頁至第10頁反面，偵查卷第18頁）
    ，復有臺中縣警察局霧峰分局現場堪察報告、偽造之「台灣
    台北地方法院檢察署偵查卷宗」封面、以被害人名義出具之
    「台北地方法院檢察署監管科」、「請求暫時性凍結執行聲
    請書」、「個人資料外洩授權止付申請書」等文件，暨內政
    部警政署刑事警察局九十八年一月六日刑紋字第0970199617
    號鑑驗書一份存卷可參（見警卷第16頁至第21 頁、第23頁
    至第25頁、第34頁至第37頁），足認被告上開自白，確與客
    觀事實相符，堪予採信。是本件事證已臻明確，被告犯行洵
    堪認定。
二、核被告乙○○所為：
  (一)按所謂文書，乃以文字或符號為一定之意思表示，具有存續
    性，以為法律上或社會生活上重要事項之證明者而言，故不
    論係影本或原本，若有上述文書之性質，均屬文書之範疇。
    次按刑法上所稱之公文書，係指公務員職務上製作之文書。
    若由形式上觀察文書之製作人為公務員，且文書之內容係就
    公務員職務上之事項所製作，即使該偽造之公文書上所載製
    作名義機關不存在或該文書所載之內容並非該管公務員職務
    上所管轄；惟社會上一般人無法辨識而仍有誤信其為真正之
    危險時，仍難謂其非公文書。又刑法上所謂公印或公印文，
    係專指表示公署或公務員資格之印信而言，即俗稱大印與小
    官章及其印文。又公印文之形式凡符合印信條例規定之要件
    而製頒，無論為印、關防、職章、圖記，如足以表示其為公
    務主體之同一性者，均屬之（最高法院二十二年上字第一九
    ０四號、六十九年台上字第六九三號判例、八十九年台上字
    第三一五五號判決意旨參照）。查本件扣案之上開偽造文書
    上偽造之「臺灣台北地方法院檢察署印」、「檢察執行處鑑
    」等印文，因係表示公務機關之印信，自屬公印文；至「法
    務部行政執行署台北執行處凍結管收命令印」印文，其於機
    關全銜下既綴有「凍結管制命令印」等字樣，非依印信條例
    規定，由上級機關所製發之印信蓋印，以表示該機關之資格
    者甚明，自非公印文，僅為通常之印文。而本件遭偽造，並
    由被告乙○○持以行使之「台灣台北地方法院檢察署偵查卷
    宗」封面，係冒用公署名義所為之文書，其性質上自屬偽造
    之公文書。又本件以被害人甲○○名義出具之九十七年十月
    二十七日「台北地方法院地檢署監管科」、「請求暫時性凍
    結執行聲請書」、「個人資料外洩授權止付申請書」等文書
    ，其上雖分別蓋有「檢察執行處鑑」、「臺灣台北地方法院
    檢察署印」等公印文與「法務部行政執行署台北執行處凍結
    管收命令印」之印文，然觀諸該等文書上；或於「存提物受
    取人姓名或稱號」欄、「聲請人（當事人）姓名」欄上即載
    有被害人「甲○○」之姓名，而係以被害人之名義出具之；
    或尚留有「聲請人簽名」欄以待被害人簽名蓋章，核其文書
    屬性仍為表彰被害人請求止付、凍結、託管財產之個人意思
    表示，故非屬公文書或特種文書，應認係一般私文書；起訴
    意旨認係特種文書，容有未洽，惟其基本社會事實仍屬同一
    ，此部分應予變更起訴法條。
  (二)另所謂「行使」，指以偽作真，而使該物置於其通常或流通
    狀態之行為。刑法上就行使偽造文書之規範，固重在保護文
    書公共信用之法益，必須提出偽造之文書，並對其內容有所
    主張，足以生損害於公眾或他人，方得成立。但所謂『對其
    內容有所主張』，並不以明示偽造之文書內容為限，祇要將
    該以偽作真之文書置於可能發生文書功能之狀態下，主觀上
    認識到其法律交往關係中，提出該偽造文書之行為，他方足
    以認為其係對該文書權利義務等內容有所主張，並有意使其
    發生，或其發生不違其本意者，即難謂無侵害公共信用之危
    險，足以生損害於公眾或他人，仍無礙本罪行使偽造文書之
    成立（最高法院九十三年度台上字第四三二八號判決意旨參
    照）。查本件被告乙○○既知情前開「阿其」之人並非公署
    人員，被告自己亦非臺灣臺北地方法院檢察署之書記官，其
    應自知由「阿其」所交付之上開文件係屬偽造而非真正，卻
    仍持以交付被害人甲○○，在客觀上已足以認定被告出示該
    等文書之行為，已達行使偽造之公文書、私文書之程度，應
    無疑義。
  (三)是核被告乙○○所為，應係犯刑法第二百十六條、第二百十
    條之行使偽造私文書罪、同法第二百十六條、第二百十一條
    之行使偽造公文書罪、同法第一百五十八條第一項之冒充公
    務員行使職權罪，暨同法第三百三十九條第一項之詐欺取財
    罪。
  (四)被告乙○○與真實姓名、年籍均不詳，自稱「阿其」之成年
    男子，暨所屬不法詐欺集團成員間共同偽刻公印、印章及偽
    造公印文、印文之行為，係偽造公文書、私文書之部分行為
    ；渠等偽造公文書、私文書後復持以行使，偽造之低度行為
    應為行使之高度行為所吸收，均不另論罪。
  (五)被告乙○○應允加入前揭不法詐欺集團所為上開犯行，與「
    阿其」及所屬不法犯罪集團成員間俱有犯意之聯絡及行為之
    分擔，渠等既共同實行犯罪之行為，均應論以共同正犯。
  (六)被告乙○○夥同「阿其」及所屬詐欺集團成員等人為達詐取
    被害人甲○○財物使之交付款項之目的，而以一施用詐術之
    行為，同時行使偽造公文書、私文書及冒充公務員行使職權
    ，而觸犯數罪名，為想像競合犯，應依刑法第五十五條規定
    從一較重之行使偽造公文書罪處斷。
三、爰審酌被告乙○○正值青壯之年，竟不循正途賺取所需，卻
    利用一般民眾欠缺法律專業知識、對於檢察機關案件進行流
    程未必瞭解，暨民眾對於公務人員執行職務公信力之信賴等
    心理，而以偽造公文書、私文書及冒充公務員行使職權之方
    式遂行其詐騙行為，其與共犯「阿其」等人所實施之詐騙行
    為，亦使被害人郭張采蓮產生對社會的不信任感與財產之損
    失，危害社會平和秩序甚鉅；惟衡酌被告於共同犯罪中所扮
    演之角色與涉案情節輕重，其因本件犯罪實際上具體所得甚
    微，且犯罪後對於上揭犯罪事實業已坦白承認，深具悔意，
    犯罪後態度尚稱良好等一切情狀，量處如主文所示之刑。至
    公訴檢察官雖於本院行簡式審判程序時，對被告具體求處有
    期徒刑一年三月；但被告於本件雖亦係以自己共同犯罪之意
    思，與「阿其」等不法犯罪集團成員相互利用彼此之行為，
    以獲取不法利益，然終究並無具體之事證顯示被告亦屬該不
    法詐欺集團之核心份子，且其亦非直接撥打電話向被害人甲
    ○○訛詐之人，所朋分均霑之不法利益亦甚微，本院於考量
    被告之犯罪情節及其餘一切之情狀後，認對被告處予如主文
    所示之刑罰，已足收懲儆之效，是檢察官具體求刑之刑度稍
    嫌過重，應併述明之。
四、前述偽刻之「臺灣省臺中地方法院」、「法務部行政執行署
    台北執行處凍結管收命令印」、「檢察執行處鑑」等公印與
    印章，雖未扣案，但並無證據證明其業已滅失，不問屬於犯
    人與否，均應逕依刑法第二百十九條之規定為沒收之諭知。
    另偽造之「台灣台北地方法院檢察署偵查卷宗」封面、「台
    北地方法院檢察署監管科」、「請求暫時性凍結執行聲請書
    」、「個人資料外洩授權止付申請書」等公、私文書，均已
    交付予被害人甲○○收受，則該等文件已非屬被告乙○○或
    綽號「阿其」等共犯所有，除上開各偽造公、私文書上之偽
    造之「檢察執行處鑑」印文一枚、「法務部行政執行署台北
    執行處凍結管收命令印」印文合計三枚及「臺灣台北地方法
    院檢察署印」印文共計二枚，應同依刑法第二百十九條予以
    宣告沒收外，依刑法第三十八條第三項之規定，即不得再對
    各該文書諭知沒收（最高法院四十三年台上字第七四七號判
    例意旨參照），均附予敘明之。
據上論斷，應依刑事訴訟法第二百七十三條之一第一項、第二百
九十九條第一項前段、第三百條，刑法第二十八條、第一百五十
八條第一項、第二百十六條、第二百十條、第二百十一條、第三
百三十九條第一項、第五十五條、第二百十九條，刑法施行法第
一條之一第一項、第二項前段，判決如主文。
本案經檢察官張富鈞到庭執行職務。
中    華    民    國    98    年    10    月    15    日
                  刑事第三庭  法  官  陳思成
以上正本證明與原本無異。
如不服本判決應於收受判決後10日內向本院提出上訴書狀，並應
敘述具體理由；其未敘述上訴理由者，應於上訴期間屆滿後20日
內向本院補提理由書（均須按他造當事人之人數附繕本）「切勿
逕送上級法院」。
                              書記官  吳詩琳
中    華    民    國    98    年    10    月    15    日
附錄論罪科刑法條
刑法第一百五十八條第一項
冒充公務員而行使其職權者，處三年以下有期徒刑、拘役或五百
元以下罰金。
刑法第二百十六條
行使第二百十條至第二百十五條之文書者，依偽造、變造文書或
登載不實事項或使登載不實事項之規定處斷。
刑法第二百十條
偽造、變造私文書，足以生損害於公眾或他人者，處五年以下有
期徒刑。
刑法第二百十一條
偽造、變造公文書，足以生損害於公眾或他人者，處一年以上七
年以下有期徒刑。
刑法第三百三十九條第一項
意圖為自己或第三人不法之所有，以詐術使人將本人或第三人之
物交付者，處五年以下有期徒刑、拘役或科或併科一千元以下罰
金。


司法院資訊處製作；財團法人民間司法改革基金會備份。
